臺灣高雄地方法院刑事判決　　　　　　　　　　　　　九十年度易字第三六一五號
　　公　訴　人　臺灣高雄地方法院檢察署檢察官
　　被　　　告　丙○○
　　選任辯護人　康清敬
右列被告因詐欺案件，經檢察官提起公訴（八十九年度偵續字第二七一號），本院判
決如左：
    主  文
丙○○無罪。
    理  由
一、公訴意旨略以：被告丙○○意圖為自己不法之所有，並基於概括犯意，於民國八
    十一年四月間，佯以將座落高雄縣美濃鎮○○段六四三二號之農地一筆予告訴人
    甲○○○，約定總價款為新台幣（下同）二千五百三十六萬二千三百九十元，嗣
    告訴人甲○○○已陸續給付價款二千零四十六萬二千三百九十元，被告丙○○竟
    遲遲未能將上述土地過戶登記予告訴人甲○○○，因認被告涉有刑法第三百三十
    九條第一項詐欺取財罪嫌。
二、按犯罪事實，應依證據認定之，無證據不得推定其犯罪事實，又不能證明被告犯
    行者，應諭知無罪之判決，刑事訴訟法第一百五十四條、第三百零一條第一項分
    別定有明文。次按被害人係以使被告受刑事處罰為目的，故其陳述被告之犯罪情
    形，雖非絕對不得採為判決之基礎，但以陳述本身無瑕疵可指，且與事實相符者
    始得為之（最高法院五十六年台上字第六九八號判例參照）。又事實之認定，應
    憑證據，如未能發現相當證據，或證據不足以證明，自不能以推測或擬制之方法
    ，為裁判基礎（最高法院四十年台上字第八六號判例參照）。且認定犯罪事實所
    憑之證據，雖不以直接證據為限，間接證據亦包括在內，然而無論直接證據或間
    接證據，其為訴訟上之證明，須於通常一般之人均不致有所懷疑，而得確信其為
    真實之程度者，始得據為有罪之認定，倘其證明尚未達到此一程度，而有合理之
    懷疑存在而無從使事實審法院得有罪之確信時，即應由法院為諭知被告無罪之判
    決（最高法院七十六年台上字第四九八六號判例意旨參照）。再按刑法第三百三
    十九條詐欺罪之成立，係以行為人意圖為自己或第三人不法之所有，以詐術使人
    將本人或第三人之物交付或取得利益為要件，而所謂以詐術使人交付，必須被詐
    欺人因其詐術而陷於錯誤，若其所用之方法，不能認為詐術，亦不致使人陷於錯
    誤，即不構成該罪（最高法院四十六年台上字第二六０號判例意旨參照）。
三、本件公訴人認被告涉有前揭犯行，無非係以告訴人甲○○○之指訴及不動產買賣
    契約書一紙為其主要論據。訊據被告丙○○固坦認有與告訴人訂立前開系爭土地
    之買賣契約，並已收取一千八百餘萬元價款及尚未將該土地過戶予告訴人等事實
    不諱，惟堅決否認有何詐欺之犯行，辯稱：該筆土地原係祭祀公業所有，是透過
    代書乙○○買得，在未辦理移轉登記時即委託其幫忙買主，告訴人是代書自己找
    的，與告訴人本不認識，買賣細節均委託代書乙○○全權處理，並由代書乙○○
    代收價金後再轉交予伊，且當時是約定由祭祀公業直接信託登記在告訴人信賴具
    自耕農身分之宋龍霖名下，因祭祀公業派下員有意見，而未能辦妥過戶手續，現
    祭祀公業方面文件均已備齊，已多次通知告訴人繳交尾款後，即可辦理過戶，惟
    告訴人遲遲不肯配合，致迄今尚未過戶，不是故意要詐騙告訴人等語。經查：
（一）高雄縣美濃鎮○○段第六四三二號、田地目、於八十二年七月二十一日分割前
      面積為０．二二六六公頃之土地，係劉開七嘗祭祀公業名義所有，劉煌貴為土
      地管理人，於八十一年二月二十七日管理人劉煌貴出售予被告丙○○，尚未辦
      理移轉登記時，乃由代書乙○○介紹被告丙○○與告訴人甲○○○認識，並進
      而於八十一年四月四日將該土地轉賣予與代書乙○○熟識，且前曾委由其辦理
      過土地買賣事宜，對該代書非常信賴之告訴人甲○○○及陳園意二人買受，被
      告與告訴人雙方並均委由乙○○全權辦理，及價金一千七百餘萬元亦係由告訴
      人簽發支票四紙透過代書之手，再轉交予被告背書後，由被告於代書乙○○所
      有之中國農民銀行高雄分行第00000000號帳戶內提示兌現。告訴人甲○○○並在代書之引介下，同意將上開土地直接信託登記予具自耕農身分之宋
      龍霖後，再移轉登記至告訴人之女名下，代書乙○○並於同年八月二十七日向
      高雄縣旗山地政事務所遞件辦理移轉登記宋龍霖名下之手續，嗣因祭祀公業之
      文件未備齊至遭退件，而未於是時辦妥移轉所有權等情，業據被告陳明在卷，
      且為告訴人所是認，並核與證人即代書乙○○於本院審理時證述：「原先是被
      告向祭祠公會買本件土地，之後被告要將這塊地出賣就來找我，剛好告訴人到
      我家中所以我就介紹她向被告買土地，我就帶告訴人去看，告訴人看了之後說
      很好，就開始辦理買賣手續，在簽立買賣契約後告訴人才說她沒有自耕農身分
      所以無法辦理登記，告訴人就向我表示說先找一個有自耕農身分的人辦理過戶
      ，所以我就幫忙找宋龍霖當人頭先信託登記在其名下，再將告訴人女兒陳園媚
      戶籍牽到宋龍霖戶籍裡當僱農，遷進來一段時間後告訴人女兒就可取得自耕農
      身分，當時我先繳了也送件出去要辦理土地移轉登記了，可是這當中派下的人
      有意見，所以就退件了，後來問題解決了派下的人也都同意，就可以送件辦理
      登記，但告訴人一直不配合蓋章辦理登記。當時並沒有約定期限，只要派下的
      人同意就可以辦理」、「雙方買賣都是我在處理的，錢也是透過我轉交給丙○○的，我是有經告訴人的同意，要把土地信託登記載宋龍霖的名下，他們之間
      也有接洽過，我在八十一年七月間有遞狀要辦理移轉登記，但是派下員有意見
      ，所以無法辦成」等節相符，且經證人即是時系爭土地之派下管理員劉煌貴於
      另案告訴人甲○○○告訴證人乙○○偽造文書等案件審理時證陳：「（問：六
      四三二號土地何人所有？）劉開七公嘗所有，我是管理員，在八十年十二月間
      我賣予丙○○，尾款尚欠四、五百萬，我們的買賣乙○○辦的，因登記問題派
下員有意見，我通知乙○○暫時停止付尾款」等語（本院八十四年度訴字第三
      一二五號卷八十四年十一月二十七日訊問筆錄），及證人即受託人宋龍霖證稱
      ：「（問：綢女（指告訴人）買的地後來是否賣予你？）因綢女沒有自耕農身
      分，我到芳某（指代書乙○○）處聊天，芳某與綢某商量後，借用我名」等情
      屬實，復有系爭不動產買賣契約書二份、八十一年七月二十七日土地登記申請
      書、土地建築物改良物買賣所有權移轉契約書、宋龍霖之農地承受人自耕能力
      證明書、土地所有權狀、被告丙○○委託介紹出售委任狀及切結書各一紙，高
      雄縣旗山鎮地政事務所九十一年一月十一日九十一旗地一字第一九六號函附，
      該所於八十一年八月二十七日收件及同年九月一日因欠缺文件而駁回申請之收
      件登記簿，及告訴人所簽發上開面額之高雄市第一信用合作社、中國信託商業
      銀行高雄分行支票共四紙在卷可憑。依此，告訴人既與被告原不相識，且本件
      買賣契約亦非被告主動找告訴人購買，而被告又未隱瞞係屬祭祀公業所有之土
      地，及告訴人知悉為祭祀公業所有之土地卻仍願意購買，復與被告雙方均委由
      代書乙○○辦理所有權之移轉手續，且約定價金均先交由代書之手後再給付予
      被告，及由系爭土地直接信託登記予宋龍霖後，再移轉告訴人之女陳圓媚名下
      ，並於該不動產買賣契約書內約定殘金玖佰萬元於登記完畢權狀交付同時，再
      給付予被告等較有利於告訴人等情，顯見本件買賣之得以成立，乃係基於告訴
      人對代書乙○○甚為熟識且信賴，及衡量系爭土地確有此價值之故，是應認被
      告是時並無施詐術之手段，且告訴人亦未陷於錯誤等情事甚明。
（二）又本件不動買賣之價款除於簽訂買賣契約日即八十一年四月四日由告訴人甲○○○交付訂金一百萬元予被告丙○○收受外，其餘一千七百餘萬元款項，固均
      由告訴人依約定分別簽發面額各為六百萬元、二百零五萬元及五百萬元、四百
      三十六萬二千三百九十元之高雄市信用合作社、中國商業銀行高雄分行支票共
      四紙，由代書乙○○代收後，交被告丙○○簽名背書，並由被告在代書乙○○
      於中國農民銀行高雄分行第00000000號帳戶內提示兌現，及被告迄今
      仍未辦妥系爭土地之所有權移轉手續等情，固如前所述，惟參酌本件之買賣係
      由代書乙○○全權處理，此為告訴人及被告同陳在卷，並為證人乙○○所是認
      ，是苟若被告真有不法所有之意，衡情豈會全權委由告訴人所熟識且信賴之證
      人乙○○來辦理，及同意價金均係先由告訴人簽發支票交付代書乙○○，並由
      被告背書後，始透過代書所有之帳戶來提示兌現，且約定本件買賣價金之尾款
      九百萬元於系爭土地移轉登記完畢，並於所有權狀交付予告訴人之同時始交付
      被告收受，而有致其詐欺犯行易遭人識破及減損詐欺所得可能之理。況本件系
      爭土地所有權移轉手續之所以遲遲未能辦妥，其原因乃在該土地之派下員有意
      見所致，亦如前述，而被告於前開祭祀公業派下員大會於八十五年十月二十六
      日會議決議，追認繼續同意授權管理人與承買等共同向地政機關申辦移轉登手
      續後，即多次去函催告告訴人共同申辦由祭祀公業直接移轉登記予告訴人名下
      及支付尾款之事宜，且該祭祀公業接任之管理人劉雨鈞亦曾通知告訴人會同辦
      理，然皆因告訴人一味堅持依契約所載，先行登記被告名義所有，再移轉登記
      至告訴人名下後，始交付尾款，而不採納被告及代書乙○○等人就價金尾款於
      申辦所有權移轉登記之同時，提存於法院或律師處之變通方式，以致拖延迄今
      仍未辦妥等情，除據被告陳明在卷，且為告訴人所是認外，並有被告於八十六
      年一月二十四日、五月三十日及六月十四存證信函二紙、中亞國際法律事務所
      律師函一紙，及卷附上開祭祀公業繼任管理人劉雨鈞於八十六年一月二十一日
      催告告訴人辦理系爭土地之所有權移轉手續之存證信函、八十六年四月十四日
      指述該祭祀公業與告訴人甲○○○洽談移轉登記經過之呈報狀各一紙附卷可參
      ；再者，被告於本院審理期間亦一再表明願依告訴人之意，僅收取尾款六百三
      十萬元以求得以儘速辦妥系爭土地之所有權移轉予告訴人名下，益徵被告應無
      不法所有之意至為灼然，足認其前開辯解，尚非無據，應可採信。
四、綜上所述，被告於本件買賣之前，既確已購得，且告訴人亦知悉為祭祀業之土地
    ，雙方並全權委由告訴人所熟識及信賴之代書辦理，包括價金之交付及所有權之
    移轉登記等事宜，並於得該祭祀公業派下員追認繼續辦理過戶登記未幾，即多次
    催告告訴人會同辦理過戶手續，顯見被告應無對告訴人施用詐術，致其陷於錯誤
    之行為，且亦未有為自己不法所有之意圖，是自難遽以其迄今仍未將系爭土地之
    所有權移轉予告訴人名下之事實，即遽以詐欺罪相繩。此外，復查無其他積極之
    證據足資證明被告有何公訴人所指之犯行，被告犯罪既不能證明，揆諸前揭說明
    ，依法自應為被告無罪之諭知。
據上論斷，應依刑事訴訟法第三百零一條第一項，判決如主文。
中      華      民      國    九十一    年      四      月    三十      日
                                  臺灣高雄地方法院刑事第三庭
                                      法    官  柯彩燕
右正本證明與原本無異。
如不服本判決，應於判決送達後十日內，向本院提出上訴狀。
                                書記官    楊真芬
中    華    民    國      九十一      年      五      月      一      日
